臺灣高等法院刑事判決
109年度上訴字第1966號
上  訴  人  
即  被  告  羅筠婷



上列上訴人因違反毒品危害防制條例案件，不服臺灣新北地方法
院108年度訴字第697號，中華民國109年4月15日第一審判決（起
訴案號：臺灣新北地方檢察署108年度毒偵字第1741號、第2091
號），提起上訴，本院判決如下：
    主  文
上訴駁回。
    事  實
羅筠婷知悉嗎啡、甲基安非他命分別係毒品危害防制條例列管之
第一級、第二級毒品，不得非法持有、施用，竟基於施用第二級
毒品之犯意，於民國108年1月26日18時許，在新北市土城區承天
路一帶之友人住處，以將甲基安非他命置入玻璃球內，點火燒烤
吸食煙霧之方式，施用第二級毒品甲基安非他命1次。又基於施
用第一級毒品之犯意，於108年1月27日凌晨某時，在桃園市○○區
○○○路0號10樓之1之住處，未經醫師開立處方箋，以吞食第一級
管制藥品「硫酸嗎啡錠」之方式，施用第一級毒品嗎啡1次。
    理  由
一、當事人對於本院作為得心證依據之被告以外之人於審判外陳
    述，經本院審理時逐項提示，均同意作為證據，本院審酌各
    項證據作成時之狀況，認為並無不可信或不適當之情事，依
    刑事訴訟法第159條之5第1項規定，均有證據能力。
二、上訴人即被告羅筠婷固坦承有施用甲基安非他命之犯行及食
    用硫酸嗎啡錠之事實，惟矢口否認有何施用第一級毒品之犯
    行，辯稱：硫酸嗎啡錠是我爸爸留下來的藥，當時我爸爸有
    氣切，這是用來止痛的藥，我爸爸已經過世6、7年了，我後
    來整理我爸爸的藥物，就把這藥留下來，後來我發生車禍，
    醫生有開藥給我，這藥跟醫生開的藥放在一起，我女兒就都
    拿來給我吃，我是誤食，沒有施用毒品云云。經查：
　㈠被告於108年1月26日18時許，在新北市土城區承天路一帶之
    友人住處，以將甲基安非他命置入玻璃球內，點火燒烤吸食
    煙霧之方式，施用第二級毒品甲基安非他命，又於108年1月
    27日凌晨某時，在桃園市○○區○○○路0號10樓之1之住處，吞
    食第一級管制藥品硫酸嗎啡錠等情，業據被告於原審及本院
    審理中坦承不諱(原審訴字卷第119至120、200至202頁，本
    院卷第126至128頁)，並有國道公路警察局第六公路警察大
    隊108年送驗尿液檢體編號對照表、勘察採證同意書、台灣
    檢驗科技股份有限公司濫用藥物檢驗報告、西藥、醫療器材
    、化妝品許可證查詢網路頁面、法務部法醫研究所109年1月
    17日法醫毒字第10800075280號函在卷可查（毒偵字第1741
    號卷第8至10頁，原審訴字卷139至140、161頁），並有被告
    提出之硫酸嗎啡錠8顆扣案可佐，是被告有施用甲基安非他
    命之犯行及食用硫酸嗎啡錠之事實，洵堪認定。
　㈡被告於108年1月25日0時30分許，駕駛車牌號碼000-0000號自
    用小客車，行經國道3號公路南向50.5公里處時，不慎追撞
    前方車牌號碼0000-00號自用小貨車，致該車乘客陳錘鐘死
    亡（所涉過失致死犯行，另經本院以108年度交上易字第461
    號判處有期徒刑1年4月確定），被告於車禍後因頭部外傷、
    雙下肢挫傷而前往新北市恩主公醫院就診，並經醫師開立不
    含嗎啡成分之藥物等情，業經被告於原審及本院審理中坦承
    不諱(原審訴字卷第119至120、200至202頁，本院卷第126至
    128頁)，核與證人即被告之女林昕儀於原審審理中之證述相
    符（原審訴字卷第189至196頁），並有國道公路警察局第六
    公路警察大隊處理相驗案件初步調查報告暨報驗書、警員職
    務報告、行天宮醫療志業醫療財團法人恩主公醫院108年10
    月1日恩醫事字第1080004650號函及所附醫師回復病歷摘要
    及病歷影本存卷可考（毒偵字第1741號卷第26至27頁，原審
    訴字卷第95至103頁)，此部分事實亦堪認定。本件應審究者
    ，為被告食用硫酸嗎啡錠究係基於故意或僅屬誤食。
　㈢證人即被告之女林昕儀於原審審理中證稱：108年1月26日我
    媽媽一直哭，她說因出車禍有腦震盪，有去看醫生，她叫我
    幫她餵藥，藥放在房間的櫃子裡，有很多一包一包的，裡面
    有很多顆藥，是裝在醫院的袋子裡面，我媽媽叫我餵的藥，
    都是從醫院的袋子裡面拿出來給她的，那時是我第一次碰藥
    ，我之前沒有動過藥，那段時間媽媽出車禍腦震盪不舒服，
    都有吃醫生開的藥，是我幫媽媽把藥從藥袋裡面拿出來，拿
    出來後我餵她吃，媽媽的藥有分類，所以我會知道醫生開完
    的藥，還是一些過期的藥，我都會先幫她處理完，我就會歸
    類醫生開的藥餵她吃，我有幫媽媽拿出車禍還沒過期的藥給
    她吃，我記得沒有拿錯過期的藥等語（原審訴字卷第189至1
    96頁）。則林昕儀雖受被告之要求拿取藥物並餵食被告，然
    其既係自醫院開立予被告之藥袋中拿取藥物，並於餵食被告
    前先行分類檢視有無過期藥物或非屬醫院開立之藥物，理當
    不會將被告父親6、7年前過世時所遺留之過期藥物餵食被告
    。況被告所食用硫酸嗎啡錠之包裝上標示「管制藥品廠」、
    「硫酸嗎啡錠15毫克」字樣，有被告提出之硫酸嗎啡錠照片
    存卷可查(原審訴字卷第143頁)，是由其外觀即可明顯得知
    係管制藥品硫酸嗎啡錠，衡情林昕儀殊無可能將非醫師開立
    之硫酸嗎啡錠餵食被告。
　㈣被告雖辯稱：硫酸嗎啡錠跟醫生開的藥放在一起，我女兒就
    都拿來給我吃，我是誤食云云。惟其於本院審理中供稱：我
    父親過世後整理他的藥，我看到硫酸嗎啡錠就留下來，因為
    可以止痛，我房間有一個櫃子都是擺放藥物的，所有的藥都
    放在那個櫃子裡面，我自己的藥物與我父親的藥物有分開放
    在不同的袋子，我女兒問我是不是要把櫃子裡面的藥全部都
    拿過來，我說是等語(本院卷第128至129頁)。則縱林昕儀無
    從分辨硫酸嗎啡錠是否係醫院開立予被告之藥物而一併將之
    拿給被告，然被告既自行將硫酸嗎啡錠放在房間置放藥物之
    櫃子內，並與醫院開立予其之藥物放置在不同包裝袋內，卻
    要求其女林昕儀將所有藥物包括其自己藥物及硫酸嗎啡錠全
    部拿來餵食，且其可自外觀包裝明顯看到該藥物係硫酸嗎啡
    錠，卻仍食用之，堪認其主觀上確有食用硫酸嗎啡錠之意思
    甚明，衡諸被告知悉硫酸嗎啡錠有止痛功能，且其當時因車
    禍而受傷，身體疼痛，益徵其食用硫酸嗎啡錠之目的係在於
    止痛，而非誤食無疑。　　
　㈤公訴意旨固認被告係施用第一級毒品海洛因，然此為被告所
    否認，並表示僅有食用硫酸嗎啡錠，已如前述。又被告於10
    8年1月27日13時45分許所採集之尿液，鑑定結果呈嗎啡陽性
    反應，未檢出可待因一節，有國道公路警察局第六公路警察
    大隊108年送驗尿液檢體編號對照表、勘察採證同意書、台
    灣檢驗科技股份有限公司濫用藥物檢驗報告存卷可考（毒偵
    字第1741號卷第8至10頁)；而被告之尿液檢出嗎啡397ng/ml
    、可待因未檢出，檢驗結果呈嗎啡陽性反應及可待因陰性反
    應，該陽性反應可能係使用含嗎啡、可待因之藥物或海洛因
    毒品所致；經檢視被告提供其誤服藥品Morphine Sulfate 1
    5mg（硫酸嗎啡錠），上述藥物Morphine Sulfate可導致尿
    液檢查呈嗎啡陽性反應，且不會驗出可待因成分等情，有法
    務部法醫研究所109年1月17日法醫毒字第10800075280號函
    在卷可查(原審訴字卷第161頁)。則被告之尿液檢出嗎啡成
    分，固可能係施用海洛因所致，然亦無法排除係食用硫酸嗎
    啡錠所致，復無其他證據證明被告確有施用海洛因之行為，
    參以被告所辯係食用硫酸嗎啡錠一節，業據其提出硫酸嗎啡
    錠8顆扣案可憑，應認其所述係食用硫酸嗎啡錠一節為真實
    ，公訴意旨認被告係施用海洛因一情，容有誤會，應予更正
    。
　㈥綜上所述，被告所辯不足採信，本件事證明確，被告施用第
    一級毒品嗎啡及第二級毒品甲基安非他命之犯行堪以認定，
    應依法論科。
三、被告行為後，毒品危害防制條例第20條第3項、第23條第2項
    業經修正，並經總統於109年1月15日公布，於109年7月15日
    施行。修正前該條例第20條第3項規定「5年後再犯」施用毒
    品罪，應裁定送勒戒處所觀察勒戒及令入戒治處所施以強制
    戒治，修正前該條例第23條第2項規定「5年內再犯」施用毒
    品罪，應依法追訴處罰；修正後該條例第20條第3項規定「3
    年後再犯」施用毒品罪，應裁定裁定送勒戒處所觀察勒戒及
    令入戒治處所施以強制戒治，修正後該條例第23條第2項規
    定「3年內再犯」施用毒品罪，應依法追訴處罰。則修正後
    該條例將「再犯」之認定由原定「5年」降低為「3年」，此
    係訴追條件之變更，屬於程序事項，依程序從新原則，固應
    適用修正後該條例第20條第3項、第23條第2項規定，惟基於
    程序安定性之考量，避免因法律修正造成程序浮動，先前已
    完成之程序自不受影響，是被告於該條例修正施行前，曾於
    「3年內再犯」施用毒品罪，並依法追訴處罰者，縱之後再
    犯施用毒品罪，核非屬該條例第20條第3項所定之情形，自
    應依法論科。被告前因施用毒品案件，經原審法院以99年度
    毒聲字第680號裁定送勒戒處所觀察勒戒後，認無繼續施用
    毒品傾向，於99年7月16日執行完畢釋放，並經臺灣新北地
    方檢察署檢察官以99年度毒偵字第4645號為不起訴處分確定
    ；又於上開觀察勒戒執行完畢釋放後3年內，因施用毒品案
    件，經原審法院以99年度簡字第9259號判決判處有期徒刑2
    月確定等情，有本院被告前案紀錄表附卷可參（本院卷第34
    至35、53頁）。被告於觀察勒戒執行完畢後，曾於3年內再
    犯施用毒品罪，其所為本件施用毒品犯行，核非屬毒品危害
    防制條例第20條第3項所定之情形，應依法論科。　　
四、論罪
  ㈠核被告所為，係犯毒品危害防制條例第10條第1項之施用第一
    級毒品罪、第10條第2項之施用第二級毒品罪。被告持有嗎
    啡、甲基安非他命之低度行為，應為施用嗎啡、甲基安非他
    命之高度行為所吸收，均不另論罪。
　㈡被告所犯施用第一級毒品罪及第二級毒品罪間，犯意各別，
    行為互殊，應分論併罰。
　㈢被告前因施用毒品案件，經原審法院以104年度審易字第435
    號判決判處有期徒刑7月，上訴後，經本院以104年度上易字
    第757號判決駁回上訴確定；又因持有毒品案件，經原審法
    院以104年度審訴字第1091號判決判處有期徒刑8月，上訴後
    ，經本院以104年度上訴字第3163號判決駁回上訴確定；上
    開2案嗣經本院以105年度聲字第1495號裁定應執行有期徒刑
    1年1月確定；再因施用毒品案件，經原審法院以105年度審
    易字第827號判決判處有期徒刑8月確定，與上開案件接續執
    行，於105年12月1日假釋出監付保護管束，迄106年5月18日
    假釋付保護管束期滿未經撤銷，視為執行完畢等情，有本院
    被告前案紀錄表在卷可查（本院卷第42至47頁）。被告於有
    期徒刑執行完畢後，5年以內故意再犯本案有期徒刑之各罪
    ，均為累犯，且前案及本案均為施用毒品罪，犯罪類型、行
    為態樣、侵害法益均相同，又被告係於前案執行完畢後1年8
    月即再犯本案，足見其對刑罰反應力薄弱，惡性非輕，本院
    審酌累犯規定所欲維護法益之重要性、防止侵害之可能性及
    事後矯正行為人之必要性，綜合斟酌各項情狀，認被告本案
    各次犯行依刑法第47條第1項規定加重最低本刑，並未悖於
    罪刑相當原則及比例原則，爰均依刑法第47條第1項規定加
    重其刑。　
　㈣刑法第62條所指之「發覺」，係指有偵查犯罪職權之公務員
    已知悉犯罪事實並知犯罪人為何人或對其發生嫌疑時，即得
    謂為已發覺，但此項對犯人之嫌疑，仍須有確切之根據得為
    合理之可疑者，始足當之。被告於案發後固經檢察官指示警
    員對其採尿，然此係為調查被告有無於車禍前施用毒品之行
    為，被告於警方未知悉其於車禍後之108年1月26日18時許施
    用甲基安非他命之犯罪嫌疑前，即於採尿時主動向警方坦承
    有本案施用甲基安非他命之犯行而接受裁判，此觀被告之警
    詢筆錄即明（毒偵字第1741號卷第3頁反面），堪認其合於
    自首之要件，爰就施用第二級毒品部分依刑法第62條前段規
    定減輕其刑，並依法先加後減之。
五、原審以被告罪證明確，適用毒品危害防制條例第10條第1項
    、第2項、第18條第1項前段，刑法第11條、第47條第1項、
    第62條前段、第41條第1項前段規定，並審酌被告有多次違
    反毒品危害防制條例之前案紀錄（累犯不重複評價），有本
    院被告前案紀錄表在卷可憑，素行非佳，且未能記取教訓，
    深切體認毒品危害己身健康至鉅，而又分別施用甲基安非他
    命及嗎啡，確有不該，惟考量被告施用毒品固戕害個人健康
    甚鉅，然就他人權益之侵害尚屬有限，且其施用嗎啡之動機
    為止痛，嗣於原審審理中已願坦承犯行，尚具悔意，犯後態
    度仍屬良好，兼衡其自述職業為自由業，智識程度為高職畢
    業，經濟狀況勉持及其家庭狀況等一切情狀，就施用第二級
    毒品部分量處有期徒刑4月，就施用第一級毒品部分量處有
    期徒刑7月，並就施用第二級毒品部分諭知易科罰金之折算
    標準。另說明：扣案之硫酸嗎啡錠8顆，為含有嗎啡成分之
    第一級管制藥品，有衛生福利部食品藥物管理署之西藥、醫
    療器材、化妝品許可證查詢網路頁面在卷可參（原審訴字卷
    第139頁），且為被告本案施用後所剩餘之第一級毒品乙節
    ，業據被告供陳在卷（原審訴字卷第119頁），故為本案查
    獲之第一級毒品，應依毒品危害防制條例第18條第1項前段
    規定，在被告所犯施用第一級毒品罪刑項下宣告沒收銷燬。
    核其認事用法俱無違誤，量刑及沒收尚屬允當。
六、被告上訴意旨固就施用第一級毒品部分否認犯行，就施用第
    二級毒品部分請求從輕量刑云云。惟被告確有施用第一級毒
    品之犯行，已如前述，其否認犯行洵非可採。又量刑輕重，
    係屬法院得依職權自由裁量之事項，苟其量刑已以行為人之
    責任為基礎，並斟酌刑法第57條各款所列情狀，而未逾越法
    定刑度或有濫用權限情事，即不得任意指為違法。原審已就
    被告之量刑刑度詳為審酌如上，其量刑既未逾越法定刑度，
    亦未濫用自由裁量之權限，自難認有何不當。被告上訴就施
    用第二級毒品部分請求從輕量刑，亦無理由，應予駁回。
據上論斷，應依刑事訴訟法第368條，判決如主文。
本案經檢察官翁珮嫻到庭執行職務。
中　　華　　民　　國　　109 　年　　7 　　月　　28　　日
                  刑事第二十五庭 審判長法  官 宋松璟
                                       法  官 陳彥年
                                       法  官 文家倩

以上正本證明與原本無異。
施用第一級毒品罪部分，如不服本判決，應於收受送達後20日內
向本院提出上訴書狀，其未敘述上訴之理由者並得於提起上訴後
20日內向本院補提理由書（均須按他造當事人之人數附繕本）「
切勿逕送上級法院」。
施用第二級毒品罪部分不得上訴。
                                       書記官 桑子樑
中　　華　　民　　國　　109 　年　　7 　　月　　28　　日
附錄：本案論罪科刑法條全文
毒品危害防制條例第10條
施用第一級毒品者，處6月以上5年以下有期徒刑。
施用第二級毒品者，處3年以下有期徒刑。